【裁判字號】    89,台上,6387
【裁判日期】    891026
【裁判案由】    背信等罪
【裁判全文】
最高法院刑事判決                              八十九年度台上字第六三八七號
    上訴人  台灣高等法院高雄分院檢察署檢察官
    被  告  丙○○
            庚○○
            子○○
            丁○○
            甲○○
            癸○○
            己○○
            辛○○
            壬○○
            乙○○
            戊○○
右上訴人因被告等背信等罪案件，不服台灣高等法院高雄分院中華民國八十八年四月
十四日第二審更審判決（八十七年度重上更(三)字第三○號，起訴案號：台灣高雄地方
法院檢察署八十一年度偵字第一八一四二、二五一五一號），提起上訴，本院判決如
左：
    主  文
原判決撤銷，發回台灣高等法院高雄分院。
    理  由
本件原判決以公訴意旨略稱：被告丙○○係高雄縣岡山信用合作社（以下簡稱岡山信
合社）之理事主席；另被告丁○○、庚○○、癸○○、己○○、甲○○、壬○○、鍾
天賞、辛○○、乙○○、戊○○等十人，均為該社之理事，俱係岡山信合社業務之決
策人員，明知該社七十九年度之資本淨值僅為新台幣（下同）五千餘萬元，竟共同開
會決議於民國七十九年六月二十七日購買座落高雄縣岡山鎮○○段第六五○、六五○
－一、六五一、六五二號土地四筆、面積共一八二八平方公尺，總價八千七百五十八
萬四千一百二十七元，而違反金融主管機關受託統一管理信用合作社暫行辦法第十四
條：「信用合作社購買固定資產，不得超過其資本淨值。」之規定；且在該社七十九
年度業務報告書上七十九年十二月三十一日之固定資產明細表之土地價金記載為三千
萬元，以規避違反上開暫行辦法第十四條之規定，而將其餘價金五千七百五十八萬四
千一百二十七元列入暫付及待結轉帳項內，足以生損害於高雄縣政府財政局對該社之
管理及社員之權益。案經陳東星告發等情。因認被告等十一人共同牽連犯有刑法第二
百十五條業務上文書登記載不實罪、及同法第三百四十二條第一項背信罪嫌云云。惟
經審理結果，認為不能證明被告等人犯罪，而維持第一審諭知被告等人無罪之判決，
駁回檢察官在第二審之上訴。固非無見。
惟查，(一)、本件購地案，除其中五十萬元於八十年元月十五日給付外，其土地價金岡
山信合社於七十九年八月二十八日第一次給付一千萬元、同年九月二十四日第二次支
付七千萬元、同年十二月三日第三次給付七百五十八萬四千一百二十七元（見偵查卷
第一五○至一五四頁），在該（七十九）年度業務報告書製作之前，絕大部分土地價
金均已支付（除上述五十萬元外）完畢，且該四筆土地於同年八月初移轉所有權登記
完畢，已屬該合作社之固定資產。為何上開業務報告書固定資產明細表僅列該土地價
值三千萬元，餘額五千七百五十八萬四千一百二十七元則列為暫付及待結轉帳項﹖上
述帳目之記載顯與前述土地交易之經過事實不符，何故如此﹖如此記帳方式，是否有
所隱瞞﹖究竟動機安在﹖本院前次判決（八十四年度台上字第二九八二號）發回更審
意旨，就此已有所表明，乃原審仍未深入審究明白。又被告等於原審具狀辯解上開土
地價款八千八百零八萬四千一百二十七元，除資本（股金）四千一百八十四萬二千九
百元外，尚有應付及預付款項二千八百七十四萬六千一百零九元一角七分、資本公積
三百四十九萬七千九百八十六元六角六分，營業公積六百七十一萬五千二百七十三元
、盈餘一千零八萬四千二百八十五元五角，已足支付上開價金，毋庸動用客戶存款云
云（見八十七年度重上更(三)字第三○號卷第八十五頁），但前述土地價金係該岡山信
合社已以現金支出，而所謂「應付及預付款項」則屬帳面上之債權，似非可現實動用
來支付土地價金者；另資本、營業公積及盈餘依規定能否動用以供購置土地﹖均非無
疑。此關係上述辯解是否真實、以及該信合社有無挪用客戶存款，乃原審未深入查證
，即採信上述辯解，尚嫌未盡調查能事。又卷附財政部八十八年一月七日台財融字第
八八七○二二二四號函（見同上卷第一三○頁）略以，該社以「暫付及待結轉帳」項
支應購置固定資產以規避購置限額，違反「金融主管機關受託統一管理信用合作社暫
行辦法」第十四條規定乙節，業經台灣省政府處以罰鍰在案，該項罰鍰處分與是否挪
用客戶存款無涉等語。據此，固不能以岡山信合社此違規之事實資以認定有挪用客戶
之存款，但有意規避購置限額而未依規定列帳，是否涉嫌偽造文書﹖被告丙○○為理
事主席與其餘被告是否參與其事﹖原審亦未詳細調查，同屬調查未盡。(二)、依前述被
告等具狀所為之辯解以觀，岡山信合社購置本件土地當時，資金並非寬裕，而勉力支
應，則被告等為該社理事，於決定購地之前知否如何籌措土地價金﹖以及有無責成總
經理、會計主任等相關人員報告資金來源﹖渠等有無對被告等說明相關之金融法令限
制﹖原審對此未予調查，逕認被告等不知信合社購置固定資產不得超過資本淨值，難
認有背信之意圖云云，亦屬未盡調查能事。(三)、本件被告等購置土地而動用信合社資
金各情，究竟有無違反金融法規，是否挪用客戶存款，案情略嫌繁雜，而財政部（金
融局）為該信合社主管機關，允宜函請該部指派專業人員查帳鑑定，以速查明真相。
檢察官上訴意旨，指摘原判決不當，非無理由，應認原判決仍有撤銷發回更審之原因
。至偽造文書部分，因公訴人認與背信事實有裁判上一罪之牽連關係，依審判不可分
之原則，爰一併發回。又本件雖係刑事訴訟法第三百七十六條第五款所列之案件，惟
於修正刑事訴訟法施行前，原得上訴於第三審法院，且已繫屬於法院，依刑事訴訟法
施行法第五條第一項規定，仍應依施行前之法定程序終結之，附此明。
據上論結，應依刑事訴訟法第三百九十七條、第四百零一條，判決如主文。
中      華      民      國    八十九    年      十      月    二十六    日
                              最高法院刑事第七庭
                                  審判長法官  吳  雄  銘
                                        法官  池  啟  明
                                        法官  石  木  欽
                                        法官  郭  毓  洲
                                        法官  吳  三  龍
      右正本證明與原本無異
                                              書  記  官
中      華      民      國    八十九    年      十      月     三十     日


司法院資訊處製作；財團法人民間司法改革基金會備份。
